【裁判字號】    97,訴,1528
【裁判日期】    980109
【裁判案由】    貪污治罪條例
【裁判全文】
臺灣高雄地方法院刑事判決              97年度訴字第1528號
公  訴  人  臺灣高雄地方法院檢察署檢察官
被      告  乙○○
選任辯護人  李勝雄  律師
上列被告因貪污治罪條例案件，經檢察官提起公訴（97年度偵字
第20855 號），本院判決如下：
    主  文
乙○○依據法令從事公務之人員，侵占公有財物，處有期徒刑陸
年，褫奪公權參年。其所得財物新台幣陸拾萬元應予追繳並發還
高雄市政府，如全部或一部無法追繳時，以其財產抵償之。
    事  實
一、緣民國76年間前臺灣省政府交通處高雄港務局（現為交通部
    高雄港務局）為配合高雄市紅毛港遷村計畫，經行政院核定
    凡於紅毛港地區設籍者每戶1 次發放房租津貼新台幣（下同
    ）60萬元，嗣有紅毛港海豐里住戶甲○○○等人重複領取房
    租津貼。乙○○（已於94年11月1 日屆齡退休）時任高雄市
    政府工務局新建工程處（下稱新工處）助理工程員，負責審
    查紅毛港遷村戶戶籍資料及通知溢領房租津貼之遷村戶繳回
    溢領房租津貼等業務，為依據法令從事於公務之人員。嗣因
    上該溢領房租津貼之遷村戶未依通知繳回溢領之房租津貼，
    經高雄市政府訴請返還，經本院民事庭於81年7 月6 日判決
    確定，甲○○○等人各應返還60萬元及法定利息，甲○○○
    為返還前開溢領之房租津貼，遂於82年12月27日以高雄區中
    小企業銀行（現為玉山銀行）小港分行申購之本行支票60萬
    元（票號:KB0000000），交予新工處第五科股長林誌隆代收
    ，並由林誌隆簽章開立暫收據乙紙為證。嗣後林誌隆將支票
    交給此項業務承辦人乙○○收執。乙○○明知上開款項為公
    有財物，應簽請批示交由新工處會計室繳入公庫，竟意圖為
    自己不法之之所有，變易持有為所有之意思，於83年1 月5
    日將持有中之該支票存入其妻丙○○於高雄市第三信用合作
    社新興分社所申設之帳號00000000000000帳戶中提示交換兌
    現，而將該款項侵占入己挪為私用。
二、案經法務部調查局南部地區機動工作組移送臺灣高雄地方法
    院檢察署檢察官偵察起訴。
    理  由
壹、證據能力部分：
一、證人甲○○○警詢時之供述：
  (一)按刑事訴訟法第159 條之2 規定中所謂「前後陳述不符」之
    要件，應就前後階段之陳述進行整體判斷，以決定其間是否
    具有實質性差異，惟無須針對全部陳述作比較，陳述之一部
    分有不符，亦屬之。而所謂「較可信之特別情形」之情形，
    亦應就前後陳述時之各種外部情況進行比較，以資決定何者
    外部情況具有可信性，若其陳述係在特別可信之情況所為，
    則虛偽陳述之危險性即不高，雖係審判外陳述，或未經被告
    反對詰問，仍得承認其有證據能力，又此之「必要性」要件
    ，必須該陳述之重要待證事實部分，與審判中之陳述有所不
    符，包括審判中改稱忘記、不知道等，雖非完全相異，但實
    質內容已有不符者在內（最高法院96年度臺上字4304號、95
    年度臺上字第4414號判決意旨可資參照）。
  (二)本件證人甲○○○於本院審理中之證述，經核雖與其警詢中
    陳述大致相符，然因證人於警詢時除就本院審理時接受詰問
    時所為之供述外，另就本案之起因、原委、系爭支票之取得
    及交付等流程均有明確之陳述，堪認證人甲○○○於警詢中
    陳述與與審理之證述不符。本院審酌其於警詢中陳述，並無
    證據足認有遭到強暴、脅迫、詐欺或其他不正方法之對待之
    情形，致影響其陳述之任意性，且其於警詢時未直接面對被
    告之質疑，心理壓力較小，較為平穩篤定而無顧忌，較無機
    會受被告張進泰等人或其他利害關係人之影響，而有虛捏其
    詞之時間等一切情狀後，應認具有較可信之特別情況，且為
    證明被告犯罪事實存否所必要，依上揭規定，認其於警詢中
    之供述，具有證據能力。
二、證人甲○○○偵查中之供述：
    按被告以外之人於審判外之言詞或書面陳述，除法律有規定
    者外，不得作為證據，刑事訴訟法第159 條第1 項定有明文
    。又被告以外之人於偵查中向檢察官所為陳述，除顯有不可
    信之情況者外，得為證據，同法第159 條之1 第2 項定有明
    文。偵查中對被告以外之人（包括證人、鑑定人、告訴人、
    被害人及共同被告等）所為之偵訊筆錄，或被告以外之人向
    檢察官所提之書面陳述，性質上均屬傳聞證據。惟現階段刑
    事訴訟法規定檢察官代表國家偵查犯罪、實施公訴，依法其
    有訊問被告及被告以外之人之權，而實務運作時，檢察官偵
    查中向被告以外之人所取得之陳述，原則上均能遵守法律規
    定，不致違法取供，其可信度極高，職是，被告以外之人前
    於偵查中所為陳述，除反對該項供述得具有證據能力之一方
    ，已釋明「顯有不可信之情況」之理由外，不宜以該證人未
    能於審判中接受他造之反對詰問為由，即遽指該證人於偵查
    中之陳述不具證據能力。且所謂不可信性情況，法院應審酌
    被告以外之人於陳述時之外在環境及情況，例如：陳述時之
    心理狀況、有無受到外力干擾等，以為判斷之依據。本件證
    人甲○○○於偵查中所為陳述，並無受其他不當外力干擾之
    情形，且其等前開於偵查中之供述，已經本院於審理時，命
    其依法具結後，就其前於偵查中所為之陳述，於本院審理時
    再次詢問，並予被告及辯護人詰問之機會，既已賦予被告反
    對詰問權，則其於偵查中之供述，自有證據能力，而得作為
    本院判決之基礎。
三、按被告以外之人於審判外之陳述，雖不符刑事訴訟法第159
    條之1 至之4 之規定，然經當事人於審判程序同意作為證據
    ，法院審酌該言詞陳述或書面陳述作成時之情況，認為適當
    者，亦得為證據。當事人、代理人或辯護人於法院調查證據
    時，知有第159 條第1 項不得為證據之情形，而未於言詞辯
    論終結前聲明異議者，視為有前項之同意，同法第159 條之
    5 定有明文。除上開證人之陳述外，本判決下列所引用之證
    據，業經被告及其辯護人、檢察官於本院行準備程序中表示
    均無意見，且於本案調查證據時，均知有不得為證據之情形
    ，亦未於言詞辯論終結前聲明異議，依上開規定，已擬制同
    意其有證據能力，本院審酌該等傳聞證據作成時之狀況，並
    無不宜作為證據之情形，依前開說明，均得作為證據。
貳、實體部分：
一、訊據被告乙○○雖坦言證人林誌隆股長曾交付前述支票之情
    ，惟矢口否認有前揭犯行，辯稱：伊並沒有將該張支票存入
    伊太太之帳戶，接受調查局調查前也不知情何以該支票會存
    入伊太太帳戶中，且林誌隆股長交付該支票時，因會計室認
    該支票並未背書，無法沖帳，所以伊有將該支票交還甲○○○，並不知道怎會給伊太太拿去存入她的帳戶云云。
二、經查：
  (一)有關甲○○○為返還前開溢領之房租津貼，而於82年12月27
    日以高雄區中小企業銀行小港分行申購之本行支票60萬元（
    票號:KB0000000），交予新工處第五科股長林誌隆代收，並
    由林誌隆簽章開立暫收據乙紙為證。嗣後林誌隆將支票交給
    此項業務承辦人即被告乙○○收執等情，業據被告於調查局
    調查時、偵訊中及審理時自白在卷，並經證人甲○○○、林
    誌隆證述明確，經核彼等供述情節相符，復有前揭支票影本
    、林誌隆簽發之暫收據、高雄區中小企業銀行開發本行支票
    申請書代收入傳票、轉帳支出傳票各1 紙，足徵被告關於前
    揭事實所為之自白與事實相符。
  (二)前揭甲○○○所交付之支票並未經由高雄市政府工務局新建
    工程處會計室繳庫入帳一情，亦有新工處簽稿會核單在卷為
    憑，且該張支票是於83年1 月5 日經提示交換存入被告配偶
    丙○○於高雄市第三信用合作社新興分社開戶之0000000000
    0000號帳戶中一情，亦有高雄市第三信用合作社新興分社97
    年5 月15日高三信社秘文字第1070號函及檢附之該帳戶之開
    戶資料、往來明細資料在卷可稽，而被告於97年5 月12日接
    受調查局詢問時已坦承：丙○○上開帳戶是伊在使用，存摺
    也由他保管；是伊將上開60萬元支票存入丙○○上開帳戶中
    等語，經核與前揭卷證資料相符。
  (三)綜上論述，被告輾轉自證人林誌隆處收受甲○○○所交付用
    以繳還溢領之房租津貼之60萬元支票後，並未依規定呈報新
    工處會計室繳庫入帳，而是將該支票存入其配偶丙○○上開
    金融機構帳戶提示交換兌領等事實，事證已然明確，至堪認
    定。
三、被告於偵、審中翻異前詞，改以前揭情詞置辯。惟查：(一)被
    告所辯：因會計室認該張支票未背書，無法沖帳，會計室將
    支票退還給我，我即將支票拿去還給甲○○○云云，已經證
    人甲○○○予以否認，此情是否可信？已令人起疑。況若該
    支票確已交還甲○○○，何以該支票嗣後會存入被告之妻丙○○上開金融機構帳戶提示兌現，被告並無法自圓其說，其
    所辯上情實難令人相信。(二)證人即被告之妻丙○○雖於審理
    時具狀陳稱：該張支票當時以為是親友給她之支票，伊將該
    支票存入上開帳戶內，伊於甲○○○提出異議後，始發現上
    情，被告事先對上開情節並不知情云云；於審理時亦具結證
    述：當時家中多了一張60萬元之支票，因伊不識字，就將該
    支票存入前揭帳戶中云云，然證諸證人丙○○證稱並不認識
    甲○○○之語。證人甲○○○亦證述：不認識丙○○之語，
    足徵該支票並無由甲○○○交給丙○○之可能，而證人丙○○以書面或言詞所為前揭供述，亦僅泛稱該支票是伊存入前
    述該帳戶內，至於該支票如何而來，竟無法細述，其所言已
    啟人疑竇。況依前述，甲○○○之所以向高雄區中小企業銀
    行小港分行購買該紙面額60萬元之支票，其用途是要用來繳
    付前述溢領之房租津貼，而該支票亦確已輾轉交由被告收執
    。嗣後該支票亦已經由被告之妻即證人丙○○之上開帳戶提
    示兌領無疑。另綜觀本案卷證並無證人甲○○○以其他事由
    將前揭支票交付他人之事證；而被告與其妻即證人丙○○僅
    空言或泛稱如上之言詞，並無法提出具體之事證，資以證明
    該支票何以存入上開帳戶之合法來源。故其2 人所為前揭情
    詞，實難憑信，不足為採。本件事證明確，前揭犯罪事實至
    堪認定，應予依法論科。
四、按刑法前於94年2 月2 日修正公布，並於95年7 月1 日施行
    ，依修正後刑法第2 條第1 項規定：「行為後法律有變更者
    ，適用行為時之法律，但行為後之法律有利於行為人者，適
    用最有利於行為人之法律。」此條規定係規範行為後法律變
    更所生新舊法律比較適用之準據法，本身尚無新舊法比較之
    問題，於新法施行後，應一律適用修正後刑法第2 條第1 項
    之規定，為「從舊從輕」之比較，先予敘明。（最高法院95
    年5 月23日95年度第8 次刑庭會議決議參照）。次查被告行
    為後，如附表所示之規定，業已有修正，茲經綜合整體比較
    結果（詳如附表所示），以舊法較有利於被告，從而依刑法
    第2 條第1 項從舊從輕原則之規定，自應適用行為時法即95
    年2 月2 日修正公布前之刑法及85年10月23日修正公布前之
    貪污治罪條例相關規定處斷。
五、查被告時任新工處助理工程員，負責審查紅毛港遷村戶戶籍
    資料及通知溢領房租津貼之遷村戶繳回溢領房租津貼等業務
    ，為依據法令從事於公務之人員。其於收受溢領房租津貼之
    遷村戶甲○○○為返還溢領之房租津貼所交付之面額60萬元
    之支票後，未依規定交由新工處會計室繳入公庫，而將該支
    票存入其妻丙○○所申設之前開金融機構帳戶中提示交換兌
    現後，將該款項挪為私用，足徵被告有不法所有之意圖甚明
    。是核被告所為，係犯85年10月23日修正公布前貪污治罪條
    例第4 條第1 項第1 款之侵占公有財物罪。被告於97年5 月
    12日偵查中接受調查局調查時自白，有筆錄在卷可憑，合於
    修正前貪污治罪條例第8 條後段規定，爰依該規定減輕其刑
    。爰審酌被告犯罪之動機、目的、手段，犯罪所生之危害、
    犯罪後於接受調查局調查時即已自白犯罪，事後因畏於刑責
    ，又改詞否認犯罪等一切情狀，量處如主文所示之刑，並依
    法宣告褫奪公權。被告犯侵占公有財物罪所得財物60萬元應
    予追繳並發還被害人高雄市政府。如全部或一部無法追繳時
    ，以其財產抵償之。
據上論斷，應依刑事訴訟法第299 條第1 項前段，85年10月23日
修正公布前貪污治罪條例第4 條第1 項第1 款、第8 條後段、第
9 條、第16條，刑法第2 條第1 項前段、第11條前段、修正前刑
法第37條第2 項，判決如主文。
本案經檢察官丁○○到庭執行職務。
中    華    民    國    98    年    1     月    9     日
                  刑事第三庭  審判長法  官  黃三友
                                    法  官  陳億芳
                                    法  官  林依蓉
如不服本判決應於收受判決後10日內向本院提出上訴書狀，並應
敘述具體理由。其未敘述上訴理由者，應於上訴期間屆滿後20日
內向本院補提理由書 (均須按他造當事人之人數附繕本)「 切勿
逕送上級法院」
中    華    民    國    98    年    1     月    9     日
                                    書記官  盧聰明
附表：
┌──┬───────┬───────┬───────┬────┬────┬──┐
│法規│   舊法規定   │   新法規定   │   比較理由   │比較依據│比較結果│備考│
│條號│              │              │              │        │何者對行│    │
│    │              │              │              │        │為人有利│    │
├──┼───────┼───────┼───────┼────┼────┼──┤
│刑法│稱公務員者，謂│稱公務員者，謂│新法公務員之範│修正刑法│新法    │民國│
│第10│依法令從事於  │下列人員：    │圍較舊法限縮。│第2條第1│        │95年│
│條第│公務之人員。  │一、依法令服務│              │項但書  │        │2 月│
│2項 │              │    於國家、地│              │        │        │2 日│
│    │              │    方自治團體│              │        │        │修正│
│    │              │    所屬機關而│              │        │        │公布│
│    │              │    具有法定職│              │        │        │    │
│    │              │    務權限，以│              │        │        │    │
│    │              │    及其他依法│              │        │        │    │
│    │              │    令從事於公│              │        │        │    │
│    │              │    共事務，而│              │        │        │    │
│    │              │    具有法定職│              │        │        │    │
│    │              │    務權限者。│              │        │        │    │
│    │              │二、受國家、地│              │        │        │    │
│    │              │    方自治團體│              │        │        │    │
│    │              │    依法委託，│              │        │        │    │
│    │              │    從事與委託│              │        │        │    │
│    │              │    機關權限有│              │        │        │    │
│    │              │    關之公共事│              │        │        │    │
│    │              │    務者。    │              │        │        │    │
├──┼───────┼───────┼───────┼────┼────┼──┤
│貪污│依據法令從事公│公務員犯本條例│配合刑法有關公│修正刑法│新法    │民國│
│治罪│務之人員，犯本│之罪者，依本條│務員定義規定之│第2條第1│        │95年│
│條例│條例之罪者，依│例處斷。      │修正，酌修本條│項但書  │        │5 月│
│第2 │本條例處斷；其│              │。是新法公務員│        │        │30日│
│條  │受公務機關委託│              │之範圍較舊法限│        │        │修正│
│    │承辦公務之人，│              │縮。          │        │        │公布│
│    │犯本條例之罪者│              │              │        │        │    │
│    │，亦同。      │              │              │        │        │    │
├──┼───────┼───────┼───────┼────┼────┼──┤
│貪污│有左列行為之一│有下列行為之一│罰金刑部分舊法│修正刑法│舊法    │民國│
│治罪│者，處無期徒刑│者，處無期徒刑│為輕。        │第2條第1│        │85年│
│條例│或十年以上有期│或十年以上有期│              │項前段  │        │10月│
│第4 │徒刑，得併科新│徒刑，得併科新│              │        │        │23日│
│條  │臺幣三百萬元以│臺幣一億元以下│              │        │        │修正│
│    │下罰金：      │罰金：        │              │        │        │公布│
├──┼───────┼───────┼───────┼────┼────┼──┤
│貪污│犯第四條至第六│犯第四條至第六│舊法規定偵查中│修正刑法│舊法    │民國│
│治罪│條之罪者，於犯│條之罪，於犯罪│自白者，僅得減│第2條第1│        │85年│
│條例│罪後自首者，減│後自首，如有所│輕其刑，而新法│條前段  │        │10月│
│第8 │輕其刑；在偵查│得並自動繳交全│雖規定在偵查中│        │        │23日│
│條  │中自白者，得減│部所得財物者，│自白者，必減輕│        │        │修正│
│    │輕其刑。      │減輕或免除其刑│或免除其刑；然│        │        │公布│
│    │              │；因而查獲其他│新法另附加「如│        │        │    │
│    │              │共犯者，免除其│有所所得並自動│        │        │    │
│    │              │刑。          │繳交全部所得財│        │        │    │
│    │              │犯第四條至第六│產」及「因而查│        │        │    │
│    │              │條之罪，在偵查│獲其他共犯」等│        │        │    │
│    │              │中自白，如有所│條件，經綜合比│        │        │    │
│    │              │得並自動繳交全│較，自以舊法有│        │        │    │
│    │              │部所得財物者，│利於被告。    │        │        │    │
│    │              │減輕其刑；因而│              │        │        │    │
│    │              │查獲其他共犯者│              │        │        │    │
│    │              │，減輕或免除其│              │        │        │    │
│    │              │刑。          │              │        │        │    │
│    │              ├───────┤              │        │        ├──┤
│    │              │犯第四條至第六│              │        │        │民國│
│    │              │條之罪，於犯罪│              │        │        │95年│
│    │              │後自首，如有所│              │        │        │5 月│
│    │              │得並自動繳交全│              │        │        │30日│
│    │              │部所得財物者，│              │        │        │修正│
│    │              │減輕或免除其刑│              │        │        │公布│
│    │              │；因而查獲其他│              │        │        │    │
│    │              │正犯或共犯者，│              │        │        │    │
│    │              │免除其刑。    │              │        │        │    │
│    │              │犯第四條至第六│              │        │        │    │
│    │              │條之罪，在偵查│              │        │        │    │
│    │              │中自白，如有所│              │        │        │    │
│    │              │得並自動繳交全│              │        │        │    │
│    │              │部所得財物者，│              │        │        │    │
│    │              │減輕其刑；因而│              │        │        │    │
│    │              │查獲其他正犯或│              │        │        │    │
│    │              │共犯者，減輕或│              │        │        │    │
│    │              │免除其刑。    │              │        │        │    │
└──┴───────┴───────┴───────┴────┴────┴──┘
附錄本判決論罪法條：
85年10月23日修正公布前即81年7 月17日公布施行之貪污治罪條
例第4 條第1 項
有下列行為之一者，處無期徒刑或10年以上有期徒刑，得併科新
臺幣三百萬元以下罰金：
一、竊取或侵占公用或公有器材、財物者。
二、藉勢或藉端勒索、勒徵、強占或強募財物者。
三、建築或經辦公用工程或購辦公用器材、物品、浮報價額、數
    量、收取回扣或有其他舞弊情事者。
四、以公用運輸工具裝運違禁物品或漏稅物品者。
五、對於違背職務之行為，要求期約或收受賄賂或其他不正利益
    者。


司法院資訊處製作；財團法人民間司法改革基金會備份。
